臺灣臺中地方法院民事判決　九十三年度訴字第一三二一號
　　原　　　　　告　丙○○
　　　　　　　　　　乙○○
　　　　　　　　　　丁○○
　　共同訴訟代理人　趙建興　律師
　　被　　　　　告　甲○○
　　訴 訟 代 理 人　朱逸群　律師
　　複　代　理　人　王士銘　律師
右當事人間請求損害賠償事件，於中華民國九十四年三月一日言詞辯論終結，本院判
決如左：
    主          文
原告之訴及假執行之聲請均駁回。
訴訟費用由原告負擔。
    事 實 及 理 由
一、本件原告起訴主張：被告代表「人智哲學發展學會」，出席臺中市議長陳天汶及
    市議員張廖萬堅於民國九十二年十一月二十一日在臺中市議會三樓圖書室所召開
    之「磊川華德福實驗學校解聘教師協調會」（下稱系爭會議）上，明知原告丙○○、乙○○雖均為家長，曾於學校籌備階段捐款新臺幣（下同）壹佰萬元，但無
    意介入學校事務，僅要求依華德福實驗教育之理念與目標辦學，並保障老師的工
    作權及學生的受教權，竟故意在系爭會議上，虛構「有家長捐了一百萬元就要治
    校，插手校務」之事實散布於眾，侵害原告丙○○、乙○○之名譽。被告又於系
    爭會議上，虛構原告丁○○「在澳洲受訓時，搶人家的男朋友，還結了婚」、「
    教學無能，所以無法交報告」之事項，貶損原告丁○○身為教師之社會評價，侵
    害丁○○名譽。原告丙○○、乙○○身為醫師、原告丁○○則為教師，被告在公
    眾場所散布明顯侵害原告三人名譽之事，使原告三人遭受莫須有之指控攻擊，精
    神上受到極大的痛苦，爰依據民法第一百八十四條第一項前段、第一百九十五條
    第一項規定，聲明：被告應給付原告各壹佰萬元，及自起訴狀繕本送達翌日起至
    清償日止，按年息百分之五計算利息，並陳明願供擔保，請准宣告假執行。
二、被告則以：被告未於系爭會議上散布「有家長捐了一百萬元就要治校，插手校務
    」、「在澳洲受訓時，搶人家的男朋友，還結了婚」、「教學無能，所以無法交
    報告」云云，原告起訴主張不實在等語置辯，聲明：駁回原告之訴，並陳明如受
    不利判決，願供擔保，請准宣告免為假執行。
三、按法院為判決時，應斟酌全辯論意旨及調查證據之結果，依自由心證判斷事實之
    真偽，民事訴訟法第二百二十二條前段定有明文。惟所謂「心證」，乃指審理事
    實之人因證據作用而引起之傾向，此種傾向，有程度之不同，傾向程度較大者，
    心證較強，傾向程度較小者，心證較弱。證據之證明力，依證據價值之大小而定
    ，如有相反之證據，則由本證之積極的證據加之總和，扣除反證之消極證據力之
    總和，其所剩之力，可稱為「全證據力之決算量」，審理事實者之心證，乃依「
    決算量」（按並非所謂之「數」量）之大小而定其強弱，是依言詞辯論終結時，
    如決算量獲得極強的確實心證時，如為積極的確實心證，則要證事實，將可受肯
    定之判斷，如為消極的確實心證，則將可受否定之判斷，如屬微弱心證以下的心
    證，亦應予否定之。又證人的認知、記憶與回憶，多少都會受到個人的經驗、偏
    見、信仰或壓力等因素影響，即使沒有明顯的理由撒謊，亦會有意識或無意識地
    在證詞中混入個人的評論與認知而扭曲證詞，故證言之證據力，固依法院自由心
    證認定之，惟法院取捨證言，應就證人之觀察力、記憶力、陳述力及其與證言之
    利害關係而斟酌之，有最高法院八十六年度台上字第二九七五號判決可參。
四、經查，證人張淑芳於九十三年九月二日本院言詞辯論時到庭結證稱：「 (法官問
    ：有無參加磊川華德福實驗小學在九十二年十一月二十一日召開之協調會？）有
    ，並且我有隨手筆記會議內容。根據我的筆記，當天被告在會議的開場白提到『
    她』十九歲高職畢業就到被告的托兒所任教，被告雖然沒有說『她』是誰，但大
    家都知道是指原告丁○○，當時被告說『她』小小的托嬰中心，沒有大學畢業的
    人才要來，並說後來被告送『她』出國，『她』在國外跟人家搶男朋友，還結了
    婚，被告都是講『她』，從頭到尾並沒有指名道姓，但我們都知道『她』是指原
    告丁○○，在場老師中到澳洲留學的也只有原告丁○○而已，被告當時講的話很
    長，後來還提到『她』沒有交報告，沒有參加學校的會議，所以決定在十一月十
    七日資遣這個老師。被告談完老師的事實之後，有談到家長部分，其中有一段話
    是說有的家長捐了很多錢，就要干涉校務，因為學生家長中捐了很多錢的只有一
    個家庭，被告雖然沒有指名道姓，但是我們知道是指原告丙○○、乙○○夫妻。
    之前在學校的會議中，被告曾經表揚原告丙○○、乙○○夫妻捐了壹佰萬元」、
    證人陳居亮於同日本院言詞辯論時結證稱：「（法官問：當天會議中有無聽到被
    告說『有家長捐了壹佰萬元就要治校，插手校務』、『在澳洲受訓時，搶人家的
    男朋友，還結了婚』、『教學無能，所以無法交報告』之類的話？）有聽到這樣
    的話。但是精確的用辭我不記得了。我當時聽到時，有關講家長的部分沒有指名
    道姓，但我直接的反應就是指原告丙○○、原告乙○○夫妻，講老師的部分，我
    記憶中好像有提到原告丁○○的姓名，當時被告講老師的部分講的非常多」、證
    人李永淑於同日本院言詞辯論時結證稱：「（法官問：當天會議中有無聽到被告
    說『有家長捐了壹佰萬元就要治校，插手校務』『在澳洲受訓時，搶人家的男朋
    友，還結了婚』、『教學無能，所以無法交報告』之類的話？）有聽到這類的話
    ，但被告是否有精確講『壹佰萬』及『教學無能』的字眼我不確定。據我所知第
    一句話是指原告丙○○、原告乙○○夫妻，第二、三句話是指原告丁○○，我印
    象中並沒有聽到被告指名道姓，因為我們都知道原告丙○○、原告乙○○夫妻捐
    的款最多，老師中也只有原告丁○○是在國外戀愛結婚，所以知道被告指的是何
    人」；證人顏于玲於九十三年十月二十八日本院言詞辯論時到庭結證稱：「 (
    法官問：有無參加九十二年十一月二十一日召開之協調會？)有，當日是因為學
    校章程的問題召開協調會，會議中還有談到老師的問題、創校理念等，有關老師
    的問題，甲○○當時是提到他先後送兩位老師出國，但很可惜回國後卻沒辦法共
    事，其中有提到無法共事的原因是兩位老師在國外有爭男朋友的事情，我當時聽
    的感覺是甲○○覺得惋惜，印象中他好像是說其中一個老師先回國，等另外一個
    老師再回國時，先回國的老師就離職了，並沒有聽說搶了人家男朋友還結婚的話
    」、證人曾國俊於同日本院審理時到庭結證稱：「 (法官問：有無參加九十二年
    十一月二十一日召開之協調會？）。當天是因為老師有問題才召開協調會，是因
    為學校不續聘老師，老師有異議所以才召開協調會。當日參加的大部分是議長他
    們在說話，甲○○當天就老師的部分，有提到希望老師要交報告，並說老師如果
    不認同學校的理念或作法，所以希望不要再續聘老師。另外也有提到老師到國外
    的事情，甲○○有提到有兩位老師在國外共同喜歡同一個男朋友，造成回國後有
    一個老師離職，造成學校的損失及困擾，我並沒有聽到有搶男朋友及結婚的字眼
    ，當時甲○○也沒有指明是那位老師。當天有關報告的事，甲○○是說老師逾期
    沒有交報告導致學校無法跟教育局交代，並沒有聽到甲○○指責老師的教學能力
    ，當時甲○○並沒有說是哪位老師沒有交報告，但那天協調會後沒有交報告的老
    師與教育局的人員及兩位家長代表、甲○○還有我都有留下來協調交報告的日期
    ，留下來的老師有兩位，一位是寶金老師，一位是云鉉老師，最後是協調的結果
    是在過年後十到十五天要交報告，我是在協調交報告日期時才知道沒有交報告的
    老師是何人。當天另有許多家長參加會議，甲○○有說到有家長捐錢，當時是說
    有的家長認為捐了錢就可以有許多話講或表達意見，但並沒有說有家長要插手校
    務的話，當天出席的家長很多，甲○○並沒有具體說是那一位家長」、證人葉美
    吟於同日本院審理時到庭結證稱：「 (法官問：有無參加九十二年十一月二十一
    日召開之協調會？）有，我是家長，而且是當時的家長會長。當天是因為家長不
    滿意學校的一些事情所以召開協調會，會議中甲○○有說到有兩位老師在國外爭
    男朋友，當時甲○○並沒有指名道姓，有說有一位老師先回國，另一位老師回國
    ，有一位離職之類的話，我有聽到結婚的字眼，但沒有聽到搶男朋友的字眼。我
    當天並沒有聽到甲○○有說哪一位老師有教學或能力不好的事情，當天會後有協
    調要交報告，但我沒有聽到他說有人教學無能所以無法交報告的話。就家長的部
    分，甲○○有提到有家長捐錢的事情，他提到有家長捐了比較多的錢，就有比較
    多的意見，但我並沒有聽到他說有家長要治校、插手校務的話，當天甲○○並沒
    有具體說是那位家長，我不知道那位家長錢捐得比較多，因為很多家長都有捐錢
    ，我也有捐，所以我也不知道甲○○是指誰的意見比較多」、證人魏文慧於同日
    本院審理時到庭結證稱：「 (法官問：有無參加九十二年十一月二十一日召開之
    協調會？）有。我是華德福幼稚園的老師，因為很關心這件事所以有去參加協調
    會，因為小學與幼稚園的老師是一起學習的，所以我知道有協調會後我自動去參
    加。我也有去國外唸書，有兩位老師是甲○○申請費用送他們出國唸書，我是自
    費去的。當天開協調會時甲○○有說有兩位老師在國外爭男朋友，回國後有一位
    結婚了，導致兩位老師沒有辦法一起工作，但甲○○並沒有說老師的姓名，我並
    沒有聽到搶男朋友的字眼。我也沒有聽到甲○○指責那位老師有能力不好，我也
    沒有聽到他有說教學無能、無法交報告的話。有關家長部分，我是聽到甲○○說
    到有些家長捐了一些錢，他們可能有一些話要說，我並沒有聽到有家長捐了錢要
    插手校務的話，也沒有聽到他提到家長的名字」；證人姚麗香於九十三年十二月
    九日本院言詞辯論時到庭結證稱：「（法官問：是否有參加九十二年十一月二十
    一日之協調會？）有。我是家長，協調會我從頭到尾都在場，當天我有聽到被告
    說有些家長捐了很多錢，就要插手校務，這是被告當天說的大意，至於被告當天
    精確的用語，因為時隔已久，我記不得了。當天大家都知道甲○○講的家長是誰
    ，因為被告在很多場合，都會提到許醫師，所以我們知道甲○○講的是原告乙○○與丙○○，最主要的是指原告乙○○醫師。我不記得當天被告有無指名道姓，
    但我們一聽都知道被告是在講誰。另外，當時我也有聽到被告講到老師的事情，
    被告是講丁○○的事情，我記得當時甲○○一開始時有講到原告丁○○的名字，
    被告甲○○說她送丁○○去澳洲留學，結果她在國外搶人家的男朋友，當時我聽
    了很訝異，我當時的感覺是被告在批評老師的品行。另外，被告也有講到沒有交
    報告的事情，但我不記得被告有無說是哪一位老師沒交報告，當天有兩個老師在
    場。被告有無講『教學無能，所以無法交報告』的話，我不記得了，只記得被告
    有拿學生的作業出來批評，證明老師教的不好，當時拿出來的是我的孩子的作業
    ，我當時受到很大的震驚，覺得很受傷，拿出學生作業的是一位女的家長，並不
    是被告拿出來的。」、證人張慧貞於同日本院本院言詞辯論時到庭結證稱：「(
    法官問：是否有參加九十二年十一月二十一日之協調會？）有，我是以家長身分
    參加協調會。當天我有聽到被告在協調會中有講到有家長捐大筆款項，就要插手
    校務，這是大意，精確的用語我無法記得。被告當時沒有指名道姓說是講誰，但
    大家都知道是指原告丙○○與乙○○夫妻，因為只有他們捐了大筆款項」、證人
    吳世傑於同日本院言詞辯論時結證稱：「 (法官問：是否有參加九十二年十一月
    二十一日之協調會？有。我是以家長的身分參加，我是與我太太張淑芳一起去。
    協調會當天我有聽到被告講到有人捐款很多，捐了壹佰萬元就要插手校務，被告
    當時沒有指名道姓，但我們都知道被告指的是誰，應該就是講原告丙○○、乙○○夫妻，因為他們二人平常工作就比較忙，無法關心學校的事情，所以就在金錢
    方面多多贊助學校。另外，被告還有提到老師的事情，被告指名原告丁○○老師
    ，說他送原告丁○○到澳洲受訓，沒有好好學習，反而在國外搶人家的男朋友，
    還結了婚，家長覺得他作人身攻擊，現場噓聲很大，被告才停止作人身攻擊。後
    來被告還有提到老師沒有按時交報告的事，有提到在場的兩位老師都沒有按時交
    報告，教學也不夠認真，當天在場的老師有原告丁○○、黃寶金老師及原告丁○○的先生共三位老師。當時被告是在陳述為什麼要解聘原告丁○○、黃寶金老師
    的原因。另外，被告也有提到有老師到國外去受訓，搶了人家的男朋友，被告當
    時有無指名道姓，我不記得了，但我知道被告講的是原告丁○○，因為只有她去
    受訓，並且嫁給外國人。另外，被告也有提到有老師『教學無方』『報告交不出
    來』，但被告有無指名道姓，我已經不記得了」。
五、按系爭會議係因原告丁○○老師與訴外人黃寶金老師於學期中遭華德福實驗學校
    解聘所召開之協調會，有原告所提出之申訴書、開會通知各一件為證，依上開申
    訴書上所載，證人張淑芳、陳居亮、李永淑、張慧貞、吳世傑、姚麗香均係認為
    華德福實驗學校於學期中解聘原告丁○○老師與訴外人黃寶金老師，影響學生學
    習受教權而聯署申訴之家長；而證人陳居亮、張淑芳、吳世傑更曾參與聯署「建
    請人智哲學發展學會全體理監事同意通過磊川華德福學苑八月二十二日教師會會
    議之決議：同意甲○○老師辭去教師團主席乙案」，有原告所提出之聯署書等件
    為證。至證人顏于玲、曾國俊與被告同為「人智哲學發展學會」代表，為證人顏
    于玲、曾國俊於九十三年十月二十八日本院言詞辯論時為自承，渠等與兩造各有
    利害關係，難免因個人的偏見而混入個人的評論與認知而扭曲證詞，其等證詞自
    不能採信。又原告於九十四年一月二十日本院言詞辯論時陳述：「當日開會時並
    沒有錄音、錄影」，本院亦無從勘驗開會錄音帶或錄影帶，以還原被告開會當時
    之談話內容。綜合與兩造較無利害關係的證人葉美吟、魏文慧證詞，本院認定被
    告於系爭會議上，確實有提到送兩位老師出國唸書，兩位老師在國外爭男朋友，
    回國後一位老師結婚，一位離職，但沒有具體指摘原告丁○○「在澳洲受訓時，
    搶人家的男朋友，還結了婚」、「教學無能，所以無法交報告」之字眼；至於家
    長部分，被告確實有提及家長捐了比較多的錢，就有多的意見，但亦沒有具體指
    摘「有家長捐了一百萬元就要治校，插手校務」之字眼。從而，原告以被告故意
    在系爭會議上，虛構「有家長捐了一百萬元就要治校，插手校務」、「在澳洲受
    訓時，搶人家的男朋友，還結了婚」、「教學無能，所以無法交報告」之事項，
    主張其名譽受侵害而請求被告各賠償其壹佰萬元及法定利息，於法未合，本院自
    難憑准，應予駁回。原告之訴既經駁回，其假執行之聲請，已失所依據，應併予
    駁回，附此敘明。
六、本件判決之基礎已臻明確，兩造其餘攻擊防禦方法及舉證，核與判決無影響，爰
    不另一一論述，併此敘明。
七、訴訟費用負擔之依據：民事訴訟法第七十八條。
中　　　華　　　民　　　國　　九十四　　年　　　三　　　月　　 十五 　　日
                              臺灣臺中地方法院民事第二庭
~B法　　　官　劉正中
右為正本係照原本作成。
如不服本判決，應於判決送達後二十日內，向本院提出上訴狀。
中　　　華　　　民　　　國　　九十四　　年　　　三　　　月　　 十五 　　日
~B法院書記官
